【裁判字號】    89,自緝,23
【裁判日期】    890517
【裁判案由】    侵占
【裁判全文】
臺灣臺北地方法院刑事判決                          八十九年度自緝字第二三號
    自  訴  人  成功小客車租賃有限公司  設台北市○○路○段二之三號
    代  表  人  乙○○
    被      告  甲○○
右列被告因侵占案件，經自訴人提起自訴，本院判決如左：
    主  文
甲○○無罪。
    理  由
一、自訴意旨略稱：被告甲○○於民國（下同）八十七年一月七日與自訴人訂定汽車
    租約，以其妻洪麗娟（另案經本院判決無罪確定）名義為保證人方式，向自訴人
    租用車號ＡＡ─九八六九號自小客車，每日租金新台幣二千元，約定翌日歸還並
    付清車資，詎甲○○租車後即無消息，經自訴人多次聯絡，並以存證信函通知，
    仍置之不理，因認被告甲○○涉犯刑法第三百三十五條第一項之侵占罪嫌云云，
    並提出汽車租約（出還）車記錄表、存證信函影本各一紙為證。
二、按犯罪事實，應依證據認定之，無證據不得推定其犯罪事實。又不能證明被告犯
    罪者，應諭知無罪之判決，刑事訴訟法第一百五十四條、第三百零一條第一項分
    別定有明文。次按民事債務人於債之關係成立後，其有未依約定本旨履行者，在
    社會一般交易經驗上常見之原因非一，舉凡因不可歸責自己之事由而不能給付，
    或因合法主張抗辯而拒絕給付，甚至在負債之後另起惡意遲延給付皆有可能，非
    可盡予推定為自始無意給付之財產犯罪之一端。再，自訴人之指訴係以使被告入
    罪為目的，必須調查其他證據證明自訴人之指訴與事實相符，始可採為證據，實
    務上迭著有明例，而刑法上之侵占罪，須持有人變易其原來之持有意思而為不法
    所有之意思，始能成立，如僅將持有物延不交還或有其他原因致一時未能交還，
    既缺乏主觀要件，即難遽以該罪相繩（參照最高法院六十八年台上字第三一四六
    號判例意旨）。
三、訊據被告甲○○坦承曾向自訴人租用上開小客車，並自八十七年二月起未繳納車
    租等情，惟堅詞否認有侵占之犯行，並辯稱：伊自八十六年間起即向自訴人租車
    ，過去均正常還車暨繳納車租。此次因伊妻離家，且經濟狀況不好而一時影響繳
    納租金及還車，惟期間有通知自訴人之員工告知上情，並表明延後還車及清償所
    積欠之租金；對方表示可以接受，所租小客車於八十七四月十七日已由自訴人牽
    回，所欠租金業已清償完畢等語。經查自訴人提出之汽車租約（出還）車記錄表
    、存證信函影本等件，僅能證明被告向自訴人租用上開小客車及自訴人通知被告
    請求返還車輛之事實，不能證明被告有意圖為自己不法之所有而侵占自訴人之上
    開車輛之犯行；又被告之妻洪麗娟確於八十七年三月間攜子離家外住而未與家人
    聯絡，業據洪麗娟於警訊中供證明確（見本院八十七年度自字第二八八號刑事卷
    宗第五十四頁反面、第七十九頁），足徵被告辯稱，因妻攜子離家需處理，故於
    此時間未能還車、繳納租金等情，尚非子虛；自訴人代表人乙○○於本院審理時
    自承：「被告於八十六年間向公司租過二次，每次約二週，帳款都有結清，因被
    告之前租車還車都很正常，所以我們才又繼續租給他；、、當時被告曾告知公司
    會計小姐其因家庭問題在處理中，暫時不能還車；會計小姐回答他說，請他儘快
    處理好後與公司聯絡還車；公司已取回車輛，且被告已還清積欠租車款等語（見
    本院八十九年五月三日訊問筆錄），益徵被告所辯應非虛構。被告於得自訴人公
    司員工之諒解後繼續使用該車，難認有易持有為所有之不法意圖甚明。
四、綜上所述，被告所辯尚屬可採；被告顯因其家務事，致一時未能還車暨繳納車租
    ，其主觀上缺乏不法所有之意思，自難僅憑自訴人片面之指訴，即遽對被告以侵
    占罪相繩；自訴人所指前揭情事，純屬民事債務糾葛。此外，本件復查無其他具
    體事證足資證明被告有侵占犯行，依前揭說明，本件不能證明被告犯罪，自應諭
    知無罪之判決。
據上論斷，應依刑事訴訟法第三百四十三條、第三百零一條第一項，判決如主文。
中    華      民      國      八十九      年    五    月    十    七    日
                                      臺灣臺北地方法院刑事第四庭
                                          法    官  段  景  榕
右正本證明與原本無異
如不服本判決，應於送達後十日內向本院提出上訴狀
                                          書 記 官  黃  琇  芬
中    華      民      國      八十九      年    五    月    十    七    日


司法院資訊處製作；財團法人民間司法改革基金會備份。
